【裁判字號】    95,訴,1834
【裁判日期】    951031
【裁判案由】    確認債權不存在
【裁判全文】
臺灣臺中地方法院民事判決  95年度訴字第1834號
原      告  福灣企業股份有限公司
法定代理人  乙○○
訴訟代理人  戊○○
被      告  丙○○
            丁○○○
當事人間分配表異議之訴事件，本院於民國95年10月17日言詞辯
論終結，判決如下：
    主    文
本院九十四年度執七字第三三四二六號給付票款強制執行事件，
就債務人己○○財產拍賣取得價金，所製作如附件之強制執行金
額計算書分配表，關於被告丙○○、丁○○○之債權應予剔除，
受分配金額應更正為零元，重新分配。
訴訟費用由被告丙○○負擔五分之一，餘由被告丁○○○負擔。
    事實及理由
一、本件原告未於言詞辯論期日到場，核無民事訴訟法第386條
    各款所列情形，爰依原告之聲請，由其一造辯論而為判決。
二、次按訴狀送達後，原告不得將原訴變更或追加他訴，但請求
    之基礎事實同一，及不甚礙被告之防禦與訴訟之終結者，不
    在此限，民事訴訟法第255條第1項第2、7款定有明文。所謂
    請求之基礎事實同一，係指變更或追加之訴與原訴之主要爭
    點有其共同性，各請求利益之主張在社會生活上可認為同一
    或關連，而就原請求之訴訟及證據資料，於審理繼續進行在
    相當程度範圍內具有同一性或一體性，得期待於後請求之審
    理予以利用，俾先後二請求在同一程序得加以解決，避免重
    複審理，進而為統一解決紛爭者，即屬之。本件原告於提起
    本件訴訟時，原係請求確認被告丙○○及丁○○○2人與本
    院94年度執七字第33426號給付票款強制執行事件（下稱訟
    爭執行事件）之債務人己○○間，並無前2名被告聲明參與
    分配之債權存在，嗣於訴狀送達後，於民國95年9月12日提
    出民事聲請狀，變更其聲明為如主文第1項所示，即就本院
    對訟爭執行事件製作之分配表（即本判決附表）所列被告丙○○及丁○○○受分配金額，對該2被告提起分配表異議之
    訴，核其變更前後之聲明有無理由，所涉之基礎原因事實，
    均係被告丙○○與丁○○○於訟爭執行事件中聲明參與分配
    之債權是否存在，故二者之基礎事實係屬同一，且原訴訟之
    證據資料，均得為本院審理原告變更後之請求時所繼續援用
    ，是原告所為此項訴之變更，對於被告之防禦及訴訟之終結
    亦無甚妨礙，揆諸前揭規定，原告此項訴之變更應予准許，
    合先敘明。
三、原告起訴主張：己○○於92年11月28日，以分期付款附條件
    買賣方式，向原告購買車牌號碼4176-HN之自用小客車1輛，
    嗣己○○未依約給付購車款，經原告聲請本院以訟爭執行事
    件，對己○○所有坐落臺中縣潭子鄉○○段488之10地號及
    同段125、1322建號之不動產為強制執行，於95年5月2日拍
    定，得款新臺幣（下同）1,622,000元。被告丁○○○於上
    述不動產經拍定前之95年4月3日，提出其聲請本院對己○○
    所核發、命己○○應清償該被告1,000,000元，及自93年9月
    25日起至清償日止，按週年利率6%計算利息之95年度促字第
    10193號支付命令為執行名義，聲明參與分配；被告丙○○
    亦於上述不動產經拍定前之95年2月24日，以其所持有己○○所簽發、面額300,000元之本票，聲請本院對己○○核發
    之94年度票字第21855號本票裁定為執行名義，聲明參與分
    配。本院執行處於95年6月15日就訟爭執行事件製作如附件
    所示分配表，依被告2人前開參與分配之聲明，將被告丁○○○及丙○○分別對己○○享有之上述1,000,000元及300,
    000元債權，列為普通債權，且其2人受分配之執行費用及債
    權額各為109,477元及399,658元，並定於同年7月3日實行分
    配。惟被告丁○○○係向己○○承租不動產之人，係屬經濟
    上之弱者，實無資力貸予己○○高達1,000,000元之款項，
    復未設定任何擔保物權以資保障；況己○○於93年10月間即
    受禁治產宣告，於9月間或更早之前即應無行為能力，應無
    可能與被告丁○○○成立有效消費借貸契約之可能，且被告
    丁○○○亦未提出對己○○之債權憑證。又被告丙○○與己○○間並無資金往來，其2人間之票據債權應不存在，爰依
    強制執行法第41條第1項前段規定，提起本件訴訟，請求將
    上開分配表中被告2人所受分配額均予剔除，並聲明：訟爭
    執行事件於95年6月15日作成之分配表，關於被告丙○○之
    300,000元及被告丁○○○之1,000,000元債權，均應予剔除
    ，且其2人受分配之金額，皆應更正為0元，改分配予其他債
    權人。
四、被告丙○○抗辯：伊曾受己○○委任，向本院聲請宣告禁治
    產，經本院93年度禁字第281號民事裁定予以准許；另就訴
    外人國泰世華商業銀行股份有限公司（下稱國泰世華銀行）
    聲請本院對己○○所有財產為強制執行之本院93年度執字第
    47365號強制執行案件，向本院提起債務人異議之訴，經本
    院分為94年度中簡移調字第12號事件受理。又伊代理己○○
    與國泰世華銀行在上開債務人異議之訴事件之94年1月26日
    言詞辯論期日成立調解，依該調解內容，己○○應清償國泰
    世華銀行282,450元，伊已代己○○向國泰世華銀行給付282
    ,450 元，故己○○對伊負有給付上述律師費用及返還代墊
    款項之義務，己○○為清償前開債務，因而簽交面額為300,
    000元之本票1紙予伊，詎伊於該本票屆期時向己○○提示，
    竟未獲支付，伊遂聲請本院以94年度票字第21855號民事裁
    定，就該本票准予強制執行後，執該裁定於訟爭執行事件聲
    明參與分配，故伊對己○○確實享有300,000元之債權，本
    院就訟爭執行事件作成之分配表，將其對己○○之該項債權
    列入分配，自無錯誤。被告丁○○○則抗辯：己○○自86
    年6月起至92年間為止向伊借錢，金額合計已逾1,000,000
    元，伊以工作所得及配偶與子女交付伊保管之金錢出借予己○○，己○○則簽交面額1,000,000元之本票予伊，作為清
    償方法，惟伊於該本票屆期時向己○○提示竟未獲支付，伊
    遂持該本票聲請本院核發95年度促字第10193號支付命令，
    並於確定後，於訟爭執行事件聲明參與分配，故己○○確實
    對其負有1,000,000元之債務未清償，本院訟爭執行事件製
    作之分配表，將伊對己○○之該1,000,000元債權列入分配
    ，自屬正確等語，且被告2人均聲明：駁回原告之訴。
五、以下事實為兩造所不爭執，核與原告提出之附條件買賣合約
    影本、訟爭執行事件於95年6月2日及15日所作強制執行金額
    計算書分配表影本、被告丙○○提出之本院94年度中簡移調
    字第12號調解程序筆錄正本、本院民事執行處囑託測量函正
    本各1份，均相符合，復據本院調取94年度中簡移調字第12
    號債務人異議之訴案卷、94年度執字第33426號、95年度執
    字第14979號、95年度執字第9072號等執行案卷及93年度禁
    字第281號宣告禁治產案卷查明無訛，堪信為真實：
  (一)己○○於92年11月28日，以分期付款附條件買賣方式，向原
    告購買車牌號碼4176-HN之自用小客車1輛，嗣己○○未依約
    給付購車款，經原告聲請本院以訟爭執行事件，對己○○所
    有坐落臺中縣潭子鄉○○段488之10地號及同段125、1322建
    號之不動產為強制執行，於95年5月2日拍定，得款1,622,00
    0元。
  (二)己○○於93年12月20日經本院93年度禁字第281號民事裁定
    ，宣告其為禁治產人。
  (三)被告丁○○○於上述不動產經訟爭執行事件拍定前之95年4
    月3日，提出其聲請本院對己○○核發之95年度促字第10193
    號支付命令 (內載己○○應清償其1,000,000元，及自93年9
    月25日起至清償日止按週年利率6%計算之利息）為執行名義
    ，聲明參與分配。
  (四)被告丙○○亦於上述不動產經訟爭執行事件拍定前之95年2
    月24日，以其聲請本院對己○○核發之94年度票字第21855
    號本票裁定（其主文為：己○○與訴外人庚○○於94 年2月
    2日共同簽發之本票內載憑票交付被告丙○○300,000元，准
    予強制執行）為執行名義，聲明參與分配。
  (五)訟爭執行事件於95年6月15日作成如附件之分配表，將被告
    丁○○○及丙○○以前述(四)、(五)所示執行名義聲明參與分配
    之債權列為普通債權分配，受分配之執行費及債權額合計分
    別為399,658元及109,477元，且定於同年7月3日實行分配，
    原告於同年6月23日依強制執行法第39條規定，具狀就該分
    配表聲明異議，本院於95年7月3日將該聲明異議狀提示被告
    丙○○、丁○○○閱覽，該2被告均不同意依原告聲明異議
    狀之內容變更分配表，原告經本院於95年7月5日通知：被告
    2人不同意依其異議內容更正分配表後，於同年月12日依強
    制執行法第41條第1項規定，提起本件訴訟。
六、至於原告主張：被告丁○○○與丙○○2人於訟爭執行事件
    聲明參與分配之債權並不存在等語，為被告2人所否認，且
    以前揭情詞置辯，從而本件應審究者，厥為：原告以上主張
    是否屬實？按當事人主張有利於己之事實者，就其事實有舉
    證之責任，民事訴訟法第277條前段定有明文。次按強制執
    行法第41條之分配表異議之訴屬形成之訴，訴訟標的為異議
    權，若原告係以被告聲明參與分配之債權不存在為異議權之
    理由，本質上即寓含有消極確認債權不存在訴訟之性質，則
    參與分配之債權存否乃判斷異議權有無之前提，亦即須先審
    理該債權存否後，才就異議權加以判斷，於確認該有爭議之
    債權不存在後，始為剔除該債權於分配表外之形成判決，是
    依舉證責任分配法則，應由主張該債權存在之被告負舉證之
    責。查本件原告雖求為判決被告2人於訟爭執行事件分配表
    中之債權應予剔除，且受分配額應更正為0元，然其主張之
    事實，實係否認被告2人參與分配之債權存在，依上開說明
    ，即應由被告就其與己○○間之債權債務關係存在一節負舉
    證之責，待其完成舉證責任後，始由原告就被告聲明參與分
    配之債權不實此一權利障礙事實，負舉證責任，合先敘明。
    經查：
  (一)被告丙○○聲明參與分配之債權部分：
    按禁治產人，無行為能力；又無行為能力人之意思表示，無
    效，分別為民法第15條及第75條前段所明定。查訟爭執行事
    件之債務人己○○係由本院於93年12月20日，以93年度禁字
    第281號民事裁定，宣告為禁治產人；被告丙○○則係以己○○經本院裁定宣告禁治產後之94年2月2日所簽發、面額為
    300,000元之本票，聲請本院以94年度票字第21855號民事裁
    定准予強制執行，並持該本票裁定為執行名義，於訟爭執行
    事件聲明參與分配等情，業據本院調取上開宣告禁治產及被
    告丙○○聲明參與分配之本院95年度執字第9072號案卷，核
    閱無誤，則揆諸前揭規定，己○○所為簽發上述面額300,00
    0元本票之行為，應屬無效，是被告丙○○無從本於該紙本
    票，對己○○主張有何債權存在。被告丙○○雖另抗辯：己○○曾委任伊向本院為上述宣告禁治產之聲請，復就訴外人
    國泰世華銀行聲請本院對己○○所有財產強制執行一案，亦
    委任伊向本院提起94年度中簡移調字第12號債務人異議之訴
    ；且伊於己○○在上開債務人異議之訴事件中與國泰世華銀
    行成立調解時，曾為己○○代墊其依調解內容應給付國泰世
    華銀行之282,450元，己○○係為清償上述聲請宣告禁治產
    及債務人異議之訴事件之律師費用，暨伊代己○○先行償還
    國泰世華銀行之款項，方簽交前開300,000元面額之本票予
    伊等語。然查，上述宣告禁治產事件，係由己○○之夫鐘安
    良及子鐘華向本院提出聲請，有民事聲請禁治產宣告狀附該
    案卷內足憑，是該禁治產宣告之聲請縱確係被告丙○○受人
    委任而代為處理，委任人亦應為聲請人鐘安良及鐘華，而非
    受禁治產宣告之對象己○○。又被告丙○○於前開債務人異
    議之訴事件中，係受鐘安良委任擔任訴訟代理人一節，另有
    委任人一欄係由鐘安良簽名蓋章之民事委任書，附該債務人
    異議之訴案卷內可稽，是以己○○亦非委任被告丙○○就該
    訴訟事件為訴訟行為之人。故被告丙○○與己○○就前開聲
    請宣告禁治產事件及債務人異議訴訟事件，均未成立委任契
    約，己○○就該2案件對於被告丙○○自不負有給付委任報
    酬之義務。又依前述民事委任書所載，被告丙○○於上開債
    務人異議之訴事件中，僅係受鐘安良委任而代理己○○為訴
    訟行為，故被告丙○○所辯其代己○○向國泰世華銀行清償
    己○○依調解內容所負債務一節，倘屬真實，該項代償債務
    之行為，並非被告丙○○依其與鐘安良所訂上述委任契約應
    盡之義務，應屬無因管理，惟依據前引民事訴訟法第277條
    前段揭示之舉證責任分配法則，被告丙○○應先就其抗辯：
    其曾因為己○○管理事務而支出上述金錢此一有利於己之事
    實，負舉證責任。被告丙○○雖聲請訊問證人即國泰世華銀
    行於上開債務人異議之訴委任之訴訟代理人甲○○，惟該證
    人於本院95年9月27日言詞辯論期日到庭時，結證稱：伊代
    理國泰世華銀行在上開債務人異議之訴事件中與己○○成立
    調解，調解內容為己○○願給付國泰世華銀行282,450元，
    丙○○於調解成立時，當場交付282,450元予伊，伊不知道
    該筆款項是何人出的。該案件開了好幾次庭，其間被告丙○○與伊私底下討論這件案子時，曾經表示伊要代墊這筆錢，
    再跟己○○收取代墊款的利息等語，僅能證明己○○依上開
    訴訟中與國泰世華銀行成立調解之內容，應給付該銀行之28
    2,450元，係由被告丙○○交付國泰世華銀行，至於該筆金
    錢究係被告丙○○自行支出，或己○○交付該被告代為轉交
    該證人，自該證人前揭證詞內容並無從得知。被告丙○○復
    未提出其他證據，證明其代理己○○於上述債務人異議之訴
    與國泰世華銀行成立調解當日，交付該銀行代理人之282,45
    0元，係由其自行支出，就其所辯為己○○代墊上述款項此
    一利己事實之不能證明，應受不利之認定，則該被告此部分
    抗辯，無從採信。被告丙○○既無法證明其對於己○○有何
    債權存在，則其持上述並非有效之本票聲請本院裁定准予強
    制執行後，以該本票裁定於訟爭執行事件中聲明參與分配，
    自非正當。原告主張被告丙○○對己○○並無債權存在，訴
    請將本院就訟爭執行事件所製作如附件之分配表中，被告丙○○之1,000,000元債權剔除，另其受分配之金額更正為0元
    ，即屬有據。
  (二)被告丁○○○聲明參與分配之債權部分：
    次查，被告丁○○○係以其持有己○○於92年12月20日所簽
    發、到期日為93年9月25日、面額為1,000,000元之本票1紙
    ，屆期未獲支付為由，聲請本院對己○○核發95年度促字第
    10193號支付命令，於該支付命令確定後，再持以為執行名
    義，於訟爭執行事件聲明參與分配，業如前述。惟被告丁○○○自承：己○○係因向伊借款1,000,000元，而簽交上述
    本票予伊作為清償借款之方法，另原告則主張：被告丁○○○係向己○○承租房屋之人，為經濟上之弱者，並無資力出
    借高達1,000,000元之款項予己○○等語，足見原告與被告
    丁○○○均認己○○交付上述面額1,000,000元本票予該被
    告之原因關係為消費借貸。而票據為文義證券及無因證券，
    票據上之權利義務，悉依票上所載文義定之，與其基礎之原
    因關係各自獨立，票據上權利之行使，不以其原因關係存在
    為前提，是以執票人行使票據上權利時，就其基礎之原因關
    係確係有效存在，不負舉證責任，從而，被告丁○○○執有
    己○○簽發之本票一事，尚不足以證明該被告確實出借如該
    本票面額所示之款項予己○○，應由被告丁○○○就其已交
    付借款予己○○之事實，負舉證責任。被告丁○○○雖陳稱
    ：己○○自86年6月起至92年間為止向伊借錢，金額合計已
    逾1,000,000元，伊以工作所得及配偶與子女交付伊保管之
    金錢出借予己○○等語，然己○○若確於長達7年之上述期
    間內向被告丁○○○借款，且借款金額累計已高達1,000,00
    0元者，衡情被告丁○○○理應以書面記載其歷次出借予己○○之款項數額，以免其2人日後因記憶模糊，對於己○○
    應償還之貸款數額究為若干產生爭議，惟被告丁○○○未能
    提出任何有關其貸與己○○款項之書面紀錄，或其2人間有
    何資金往來之資料，自難僅憑其片面陳述，即遽認其所辯曾
    貸款1,000,000元予己○○等語為真。再依被告丁○○○提
    出之卷附房屋租賃契約書影本觀之，其係自93年6月1日起向
    己○○承租房屋，且自93年6月至95年2月止均依約按月給付
    租金3,000元，惟倘己○○對被告丁○○○負有高達1,000,
    000元之借款債務未清償，被告丁○○○何不以此項債權與
    其對己○○所負之租金債務相抵銷，而仍逐月給付租金？由
    此益見被告丁○○○所辯對己○○有1,000,000元之借款債
    權未受償一節，真實性甚值存疑，難以輕易採信。被告丁○○○復未能提出其他證據，證明其確曾出借1,000,000元予
    己○○，自應承受此項應由其負舉證責任之事實無法證明所
    生之不利益，是其以己○○係因向其借款而簽發前述面額1,
    000,000元之本票為由，聲請本院核發前開支付命令後，持
    該支付命令於訟爭執行事件聲明參與分配，即非法之所許。
    原告主張被告丁○○○對己○○並無該支付命令所示之債權
    存在，訴請將附件之分配表中，被告丁○○○之1,000,000
    元債權剔除，並將其所受分配額更正為0元，亦屬有據。
七、綜上所述，被告丙○○雖持本院94年度票字第21855號准許
    就己○○所簽發面額300,000元本票強制執行之裁定為執行
    名義，於以己○○為債務人之訟爭執行事件聲明參與分配，
    惟上述本票係己○○經本院裁定宣告禁治產後始簽發，應屬
    無效，至被告丙○○所辯：己○○係為清償伊受其委任而聲
    請本院裁定宣告禁治產（即本院93年度禁字第281號事件）
    ，及提起本院94年度中簡移調字第12號債務人異議之訴，所
    生之律師費用；暨伊在上開債務人異議之訴中與相對人國泰
    世華銀行成立調解時，代己○○依調解內容墊付予該銀行之
    282,450元，始簽發該紙本票作為清償方法云云，依本判決
    事實及理由第六項(一)部分之說明，均難採信，故被告丙○○
    持上述本票裁定，於訟爭執行事件聲明參與分配，即非合法
    。又被告丁○○○未能舉證證明其所辯：伊曾出借1,000,00
    0元予己○○，由己○○簽發前開面額為1,000,000元之本票
    予伊作為清償方法等語屬實，則其持該本票聲請本院核發95
    年度促字第10193號支付命令後，於訟爭執行事件聲明參與
    分配，亦非正當。被告2人對己○○既無債權存在，自不得
    就訟爭執行事件對己○○所有財產拍賣所得價金受分配，本
    院就該執行事件於95年6月15日所作如附件之分配表，記載
    被告丙○○、丁○○○對己○○分別有300,000元及1,000,
    000元之普通債權，且其2人分別得受分配之執行費用與債權
    額為109,477元及399,658元，即與事實不符，則原告依據強
    制執行法第41條第1項規定，提起本件分配表異議之訴，求
    為判決如主文第1項所示，即無不合，應予准許。
八、訴訟費用負擔之依據：民事訴訟法第78條。
中    華    民    國    95    年    10    月    31    日
                  民事第一庭    法  官  鍾啟煒
正本係照原本作成。
如對本判決上訴，須於判決送達後20日內向本院提出上訴狀。
中    華    民    國    95    年    10    月    31    日
                                書記官


司法院資訊處製作；財團法人民間司法改革基金會備份。
